【裁判字號】    96,交上易,129
【裁判日期】    970229
【裁判案由】    過失傷害
【裁判全文】
臺灣高等法院高雄分院刑事判決     96年度交上易字第129號
上  訴  人  臺灣高雄地方法院檢察署檢察官
被      告  乙○○
上列上訴人因被告過失傷害案件，不服臺灣高雄地方法院96年度
交易字第214 號中華民國96年11月21日第一審判決（起訴案號：
臺灣高雄地方法院檢察署95年度偵字第19704 號），提起上訴，
本院判決如下：
    主  文
原判決撤銷。
乙○○因過失傷害人致重傷，處有期徒刑玖月，減為有期徒刑肆
月又拾伍日，如易科罰金，以銀元參佰元即新臺幣玖佰元折算壹
日。
    事  實
一、乙○○考領有適當駕駛執照，於民國（下同）95年5 月31日
    下午駕駛車牌號碼S7-8463 號自用小客車，沿高雄縣大寮鄉
    鳳山水庫產業道路由南往北行駛，於同日下午4 時45分許，
    行經上開產業道路曾紹幹77號電桿時，本應注意車輛行經狹
    路應減速慢行，作隨時停車之準備，且汽車交會時，會車相
    互之間隔不得少於半公尺，及汽車行駛時，駕駛人應注意車
    前狀況，並隨時採取必要之安全措施，而依當時天氣晴、日
    間自然光線、柏油路面乾燥、無缺陷及障礙物，並無不能注
    意之情形，竟疏於注意及此，適甲○○騎乘車號PG9-036 號
    重型機車自對向駛至，亦疏未注意前開事項，乙○○避煞不
    及，而與甲○○騎乘之機車發生對撞，致甲○○人車倒地，
    因而受有左上肢肘及肩關節功能永久完全喪失、左側腎臟萎
    縮失去功能、脾臟破裂併腹內出血切除等重傷害。乙○○於
    肇事後，在處理員警到達現場處理時，主動表明為肇事駕駛
    人，嗣並接受裁判。
二、案經甲○○訴由高雄縣政府警察局林園分局報請臺灣高雄地
    方法院檢察署檢察官偵查起訴。
    理  由
一、關於證據能力部分：
    按被告以外之人於審判外之陳述，雖不符前4 條之規定，而
    經當事人於審判程序同意作為證據，法院審酌該言詞陳述或
    書面陳述作成時之情況，認為適當者，亦得為證據。經查，
    證人即被害人甲○○、證人王聖雄之警詢筆錄，及道路交通
    事故現場圖、道路交通事故調查報告表、現場蒐證照片、高
    雄市立小港醫院95年6 月4 日診斷證明書、行政院國軍退除
    役官兵輔導委員會台北榮民總醫院96年1 月5 日診斷證明書
    、96年5 月18日高雄榮民總醫院診斷證明書（影本）、臺灣
    省車輛行車事故覆議鑑定委員會覆議意見書、道路交通事故
    肇事人自首情形紀錄表，檢察官及被告均未於言詞辯論終結
    前表示異議，本院審酌上開證據作成時之情況，認為適當，
    依刑事訴訟法第159 條之5 第2 項規定，應具有證據能力。
二、訊據被告乙○○對其於上述時間地點，駕駛上開自用小客車
    與騎乘重型機車之告訴人甲○○發生車禍，致告訴人受傷之
    事實固坦承不諱，惟矢口否認有上開過失重傷害之犯行，辯
    稱：在車禍發生當時時速約僅20至30公里，在告訴人之前已
    經先閃過2 台機車，是告訴人騎乘機車速度很快橫越道路中
    心線過來，根本無從閃避，伊無過失云云。經查：
（一）上開事實，業據證人即告訴人甲○○於警詢指證在卷，並
      有道路交通事故現場圖、道路交通事故調查報告表、現場
      蒐證照片可憑；而被告在警詢所自承，在5 公尺前已看到
      告訴人來車之情形，被告汽車竟然煞閃不及，與告訴人機
      車發生對撞，足證被告駕車未注意車前狀況減速慢行，作
      隨時停車之準備，及未保持會車之安全間隔。臺灣省車輛
      行車事故覆議鑑定委員會覆議結果，亦認乙○○駕駛自小
      客車與甲○○駕駛重機車、行經未劃標線、狹路路段均未
      減速慢行，且會車時互未保持安全距離，同為肇事原因，
      同為肇事原因等語，有該鑑定書附卷可參（見交易卷第40
      頁至第41頁）。
（二）證人鍾永能於原審雖證稱：在車禍發生當時搭乘被告駕駛
      之前開汽車，坐在副駕駛座，當時被告車速很慢，時速僅
      約20、30公里，行駛當中，有閃過對向2 台速度很快的機
      車，那時候被告就已經很注意靠右行駛，第三台機車（指
      告訴人所騎機車）轉彎就從我們車的車牌正中央撞過來，
      那台機車撞過來一定是侵入我們的車道很多，突然被撞到
      ，駕駛有往右邊轉，車子往右迴過去後就停下來了，案發
      後機車、汽車都沒有動云云。惟查：（1） 依卷附道路交
      通事故調查報告表（二）「車輛撞擊部位」欄、道路交通
      事故現場蒐證相片編號2 相片等客觀跡證顯示，被告汽車
      在本件事故發生後，受損部位為左前車頭，以及前方車牌
      左側掀起，與證人鍾永能所述，告訴人機車係撞及被告汽
      車前車牌正中央，已有不符；又觀諸前開相片之編號1 、
      2 可知，車禍發生後，從前方觀之，被告汽車係車頭往右
      前方微斜，左前車輪壓於路面邊線左側，自後方角度觀之
      ，則被告車尾尚有三分之一強比例跨在路面邊線左側之外
      ，倘如證人鍾永能所述，被告在車禍後急忙將車頭右迴，
      則汽車停放角度偏右角度應該極大，而非如相片所示，故
      證人鍾永能前揭證稱，被告汽車在車禍後未再移動，亦與
      事實不符。再據證人鍾永能陳稱：被告於案發當天，係下
      午2 點半左右從大林蒲出發前往大寮，約3 點多抵達，因
      被告朋友不在家，就再折返大林蒲等語，足見被告因訪友
      未遇從大寮開車折返大林蒲，距離同日下午4 時45分許本
      件車禍事故發生之時，保守估計也歷時1 個小時以上，證
      人鍾永能並非汽車駕駛人，而車禍事故之發生往往在剎那
      之間，則證人鍾永能是否能在長達1 個小時以上的車程當
      中，始終專心一意地注意汽車車速、前方來車、前方路況
      ，實有很大疑義。故證人鍾永能在96年11月7 日於原審作
      證，距離事故發生已達近1 年半之久，竟證稱：「被告車
      速20、30公里」、「告訴人機車撞及被告汽車前車牌正中
      央」等節，實有疑義。參以證人鍾永能於同日經檢察官詰
      以：「當初你們看到這部車的時候，你們的前面是否有個
      小坡？」、「你在多遠之前看到這台機車出來？」、「從
      警察畫的現場圖看，看不出來前面有彎路？」等語，係答
      稱：「時間太久了，我沒有記那麼清楚。」、「時間太久
      了，我沒有詳細記。.... 」 、「我沒有辦法回答，我沒
      有記那麼清楚。」等語，則證人鍾永能對於同日發生之事
      ，既然對於現場地形、路況均因事隔已久，記憶不明，又
      何以獨對鄰座儀表版顯示之時速、告訴人機車來向以及撞
      及汽車部位，觀察、記憶格外清晰？是證人鍾永能前開所
      為證言，顯係迴護被告之詞，不足為有利被告之認定。
（三）按汽車行駛時，駕駛人本應注意車輛行經狹路應減速慢行
      ，作隨時停車之準備，且汽車交會時，會車相互之間隔不
      得少於半公尺，及汽車行駛時，駕駛人應注意車前狀況，
      並隨時採取必要之安全措施，此為道路交通安全規則第93
      條第1 項第2 款、第100 條第5 款、第94條第3 項所明定
      ，被告駕駛自用小客車考領有適當駕駛執照此情，有卷附
      道路交通調查報告表可查，對於前述規定自然知之甚詳。
      參據上開現場蒐證相片、道路交通事故調查報告表、現場
      圖可知，車禍發生當時之天候路況為，天候晴、日間自然
      光線、柏油路面乾燥、無缺陷及障礙物，並無任何不能注
      意之情形，在此等客觀情況，有如前述，被告駕車未注意
      車前狀況，且未注意減速慢行，作隨時停車之準備，以及
      未保持會車之安全間隔，以致發生本件車禍，被告有過失
      甚明。雖告訴人騎乘機車亦同前開過失，但被告之過失責
      任不能因而解免。
（四）原審辯護人主張本件車禍，被告一方有信賴原則之適用云
      云。惟按所謂信賴原則，在道路交通事故之刑事案件上，
      係指參與交通行為之一方，遵守交通法規秩序，得信賴同
      時參與交通行為之對方或其他人，亦必會遵守交通法規秩
      序，不致有違反交通法規秩序之行為發生，因此，對於對
      方或其他人因違反交通法規秩序之行為所導致之危險結果
      ，即無注意防免之義務，從而得以免負過失責任；惟對於
      該對方或其他人不致發生違反交通法規秩序之行為，若無
      期待可能性，或行為之一方對於危險結果之發生，若稍加
      注意即能認識並予避免者，仍不能免除其注意義務，即無
      上開原則之適用（最高法院86年台上字第2462號判決參考
      ）。本件被告對駕駛汽車行經上開狹路，倘能減速慢行，
      作隨時停車之準備，且於雙方車輛交會時，保持安全間距
      ，並注意車前狀況，隨時採取必要之安全措施，即不致發
      生本件車禍，是被告自無從主張有信賴原則之適用，併此
      敘明。
（五）告訴人確因本件車禍受有左上肢肘及肩關節功能永久完全
      喪失，以及左側腎臟萎縮失去功能、脾臟破裂併腹內出血
      切除等身體、健康上之重大不治、難治之重傷害之情，有
      高雄市立小港醫院95年6 月4 日診斷證明書、行政院國軍
      退除役官兵輔導委員會台北榮民總醫院96年1 月5 日診斷
      證明書、96年5 月18日高雄榮民總醫院診斷證明書（影本
      ）附卷可憑，被告之過失犯行與告訴人之重傷害間，顯有
      相當因果關係。
（六）綜上所述，被告上開所辯，無非事後卸責之詞，尚難採信
      。本件事證明確，被告之犯行洵堪認定。
三、論罪科刑部分：
（一）新舊法比較問題：
    查被告行為後，刑法業於94年2 月2 日經總統以華總一義字
    第09400014901 號令修正公布，並於95年7 月1 日施行，參
    酌最高法院95年5 月23日刑事庭第8 次會議決議，修正後刑
    法第2 條第1 項之規定，係規範行為後法律變更所生新舊法
    律比較適用之準據法，於修正後刑法施行後，應適用修正後
    刑法第2 條第1 項之規定，為「從舊從輕」之比較。另於比
    較時應就罪刑有關之共犯、未遂犯、想像競合犯、牽連犯、
    連續犯、結合犯，以及累犯加重、自首減輕暨其他法定加減
    原因（如身分加減）與加減比例等一切情形，本於統一性及
    整體性原則，綜其全部罪刑之結果而為比較。本院審酌：
（1）修正後刑法第33條第5 款規定「罰金：新臺幣1 千元以上
     ，以百元計算之。」與修正前刑法第33條第5 款規定「罰
     金：1 元以上。」不同，本案罰金刑最低度部分，經比較
     新舊法結果，以舊法有利於被告。
（2）罰金刑之加重減輕：罰金刑之加重，依修正後刑法第67 條
     規定，其最高度及最低度同加重之，較修正前刑法第68 條
     所定，僅加重其最高度，不利於被告。而罰金刑之減輕，
     依修正後刑法第67條規定，其最高度及最低度同減輕之，
     較修正前刑法第68條所定，僅減輕其最高度，有利於被告
     。
（3）關於自首規定，依修正前刑法第62條規定「對於未發覺之
     罪自首而受裁判者，減輕其刑。但有特別規定者，依其規
     定。」為必然減輕其刑，而依修正後刑法第62條規定「對
     於未發覺之罪自首而受裁判者，得減輕其刑。但有特別規
     定者，依其規定。」為得減輕其刑，以修正前刑法第62條
     較有利於被告。
（4）經綜合比較結果，以適用95年7 月1 日修正施行前之規定
     對於被告有利。
（二）核被告所為，係犯刑法284 條第1 項後段之過失傷害致重
      傷罪。又本件係由王聖雄報案，而非由被告本人報案，固
      據證人王聖雄於警詢時陳述在卷（見警卷第9 頁），但依
      高雄縣政府警察局林園分局道路交通事故肇事人自首情行
      紀錄表，記載：「報案人或勤指中心轉來資料未報名肇事
      人姓名、處理人員前往處理時，警方詢問是何人駕駛自小
      客車S7-8463 號，乙○○聽聞後告知警方其為S7-8463 號
      自小客車車禍肇事駕駛人」等語。足證被告係於肇事後，
      犯罪未被發覺前，主動向前往處理且尚不知肇事者為何人
      之上開車禍處理小組警員坦承駕車肇事。又按被告於犯罪
      未被發覺前，向該管公務員告知其犯罪，而不逃避接受裁
      判者，即與刑法第62條規定自首之條件相符；至於自首後
      於審判中對其犯罪「事實」有所主張或辯解者，係被告辯
      護權之行使，不能僅據此之一端即謂被告無接受裁判意思
      之唯一論據（最高法院84年台上字第829 號判決參考）。
      被告於肇事後，犯罪未被發覺前，既主動坦承駕車肇事，
      並於審理中到庭接受裁判，雖對其犯罪「事實」有所主張
      及辯解，而行使其辯護權，但不能因此而認被告係逃避裁
      判，被告合於自首要件，應依修正前刑法第62條前段規定
      ，減輕其刑。檢察官上訴意旨循告訴人聲請上訴理由認被
      告不合自首要件，尚有誤會。又被告犯罪時間係在中華民
      國九十六年罪犯減刑條例所定減刑基準日96年4 月24日之
      前，合於減刑之規定，爰依該條例第2 條第1 項第3 款規
      定，減其宣告刑刑期二分之一。
四、原審論處被告罪刑，固非無見；惟查，被告因本件車禍受有
    左上肢肘及肩關節功能永久完全喪失、左側腎臟萎縮失去功
    能、脾臟破裂併腹內出血切除等重傷害，傷勢甚為嚴重，且
    被告迄今尚未與告訴人達成民事上和解，原審僅宣告被告有
    期徒刑6 月，並依法減刑為有期徒刑3 月及諭知易科罰金之
    折算標準，尚嫌輕縱，檢察官執此而提起上訴，為有理由，
    應將原判決撤銷改判。審酌被告之前未有犯罪前科，始終未
    能與告訴人達成民事和解，被告之過失程度，被害人之傷勢
    ，被害人就本件車禍與有過失，及被告犯罪後之態度等一切
    情狀，量處如主文第二項所示之宣告刑，並依中華民國96年
    罪犯減刑條例第2 條第1 項第3 款規定，減其宣告刑刑期二
    分之一，及諭知易科罰金之折算標準。按依修正前刑法第41
    條第1 項前段規定，係得以1 元以上3 元以下折算1 日，易
    科罰金。另依現行法規所定貨幣單位折算新臺幣條例第2 條
    規定，現行法規所定金額之貨幣為圓、銀元或元者，以新臺
    幣元之3 倍計算，及依修正前罰金罰鍰提高標準條例第2 條
    （現已刪除）規定，依刑法第41條易科罰金者，就其原定數
    額提高為100 倍折算1 日，故被告行為時之易科罰金折算標
    準，得以銀元100 元以上300 元以下折算1 日，經折算為新
    臺幣後，應以新臺幣300 元以上900 元以下折算1 日。惟依
    修正後刑法第41條第1 項前段則規定，係得以新臺幣1000元
    、2000元或3000元折算1 日，易科罰金。比較修正前後之易
    科罰金折算標準，以修正前刑法規定，較有利於被告。是應
    依修正前刑法第41條第1 項前段規定諭知易科罰金之折算標
    準。
據上論結，應依刑事訴訟法第369 條第1 項前段、第364 條、第
299 條第1 項前段，刑法第2 條第1 項前段、第284 條第1 項後
段，修正前刑法第62條前段、第41條第1 項前段，修正前罰金罰
鍰提高標準條例第1 條前段、第2 條，現行法規所定貨幣單位折
算新臺幣條例第2 條，中華民國96年罪犯減刑條例第2 條第1 項
第3 款、第7 條、第9 條，判決如主文。
本案經檢察官彭南雄到庭執行職務。
中    華    民    國    97    年    2     月    29    日
                      刑事第六庭  審判長法  官  王憲義
                                        法  官  張盛喜
                                        法  官  邱永貴
以上正本證明與原本無異。
不得上訴。
中    華    民    國    97    年    2     月    29    日
                                        書記官  鄭翠芬
附錄本件判決論罪科刑法條：
刑法第284 條
因過失傷害人者，處6 月以下有期徒刑、拘役或500 元以下罰金
，致重傷者，處1 年以下有期徒刑、拘役或500 元以下罰金。
從事業務之人，因業務上之過失傷害人者，處1 年以下有期徒刑
、拘役或1 千元以下罰金，致重傷者，處3 年以下有期徒刑、拘
役或2 千元以下罰金。


司法院資訊處製作；財團法人民間司法改革基金會備份。
